ACORDAO-COMPLETO-2369161

ACÓRDÃO 4053/2020 ATA 10/2020 - SEGUNDA CÂMARA

VISTOS, relatados e discutidos estes recursos de reconsideração interpostos por Luiz Irapuan Pinheiro, José de Castro Correia e Almir Liberato da Silva, diretores executivos da Fundação de Apoio Institucional Rio Solimões (Unisol) , contra o Acórdão 7.182/2018, mantido pelo Acórdão 9.543/2018, ambos da 2º Câmara do TCU, que, dentre outras medidas, julgou suas contas irregulares, condenou-os a pagamento de débito solidário e aplicou-lhes multas individuais;
ACORDAM os ministros do Tribunal de Contas da União, reunidos em sessão da Segunda Câmara, com fundamento nas razões expostas pelo relator e nos arts. 32, inciso I, e 33, da Lei 8.443/1992, em:
9.1. conhecer dos recursos de reconsideração interpostos por Almir Liberato da Silva (CPF XXX.255.092-XX) , José de Castro Correia (CPF XXX.444.712-XX) e Luiz Irapuan Pinheiro (CPF XXX.896.722-XX) para, no mérito, negar-lhes provimento;
9.2. dar ciência desta decisão às entidades/órgãos interessados, à Procuradoria da República no Estado do Amazonas e aos recorrentes, e comunicar-lhes que o Relatório e o Voto que a fundamentam podem ser consultados no endereço eletrônico www.tcu.gov/acordaos.

Recursos de reconsideração interpostos por Luiz Irapuan Pinheiro, José de Castro Correia e Almir Liberato da Silva, diretores executivos da Fundação de Apoio Institucional Rio Solimões (Unisol), contra o Acórdão 7.182/2018, mantido pelo Acórdão 9.543/2018, ambos da 2º Câmara do TCU, que, dentre outras medidas, julgou suas contas irregulares, condenou-os a pagamento de débito solidário e aplicou-lhes multas individuais.

Segunda Câmara

Fundação Universidade do Amazonas.

3. Interessados/Responsáveis/Recorrentes:
3.1. Responsáveis: Almir Liberato da Silva (XXX.255.092-XX); Fundação de Apoio Institucional Rio Solimões (02.806.229/0001-43); José de Castro Correia (XXX.444.712-XX); Luiz Irapuan Pinheiro (XXX.896.722-XX); Miguel Angelo da Silva (XXX.687.002-XX); Márcia Perales Mendes Silva (XXX.861.902-XX).
3.2. Recorrentes: Luiz Irapuan Pinheiro (XXX.896.722-XX); José de Castro Correia (XXX.444.712-XX); Almir Liberato da Silva (XXX.255.092-XX).

13.1. Ministros presentes: Ana Arraes (Presidente), Augusto Nardes (Relator), Aroldo Cedraz e Raimundo Carreiro.
13.2. Ministros-Substitutos presentes: Marcos Bemquerer Costa e André Luís de Carvalho.

ACORDAO-COMPLETO-2420032

Acórdão 11315/2020 - Segunda Câmara

ACORDAO-COMPLETO-2479824

Acórdão de Relação 1328/2021 - Plenário

Acórdão de Relação

LUIZ IRAPUAN PINHEIRO

AUGUSTO NARDES

Ministra Ana Arraes.

Adoto como relatório a instrução elaborada à peça 139 por auditor da Secretaria de Recursos (Serur) , que contou com a anuência do corpo diretivo daquela unidade (peças 140 e 141) e, à peça 142, do Ministério Público junto ao TCU (MPjTCU) :
"INTRODUÇÃO
Trata-se de recursos de reconsideração interpostos por Luiz Irapuan Pinheiro (R002-Peça 84) , José de Castro Correia (R004-Peça 98) e Almir Liberato da Silva (R005-Peça 110) , diretores executivos da Fundação de Apoio Institucional Rio Solimões (Unisol) , por meio dos quais se insurgem contra o Acórdão 7.182/2018, mantido pelo Acórdão 9.543/2018, ambos da 2º Câmara do TCU. A decisão inaugural foi prolatada na sessão de julgamento do dia 7/8/2017-Ordinária e inserto na Ata 28/2018-2ª Câmara, Relatora Ministra Ana Arraes (Peça 63) .
1.1. A deliberação recorrida apresenta o seguinte teor:
VISTA, relatada e discutida esta tomada de contas especial, instaurada em cumprimento ao Acórdão 11841/2016-TCU-Segunda Câmara, decorrente de representação da Secretaria de Controle Externo no Estado do Amazonas - Secex/AM acerca de irregularidades na comprovação de despesas de convênios firmados entre a Fundação Universidade do Amazonas - Ufam e a Fundação de Apoio Institucional Rio Solimões - Unisol.
ACORDAM os ministros do Tribunal de Contas da União, reunidos em sessão da 2ª Câmara, ante as razões expostas pela relatora e com fundamento nos arts. 1º, inciso I, 16, incisos II e III, alíneas 'b' e 'c' e § 3º, 18, 19, 23, inciso III, 26 e 28, inciso II, e 57 da Lei 8.443/1992, em: 
9.1. julgar regulares com ressalva as contas de Miguel Ângelo da Silva e dar-lhe quitação;
9.2. julgar irregulares as contas da Fundação de Apoio Institucional Rio Solimões, de Almir Liberato da Silva, de Luiz Irapuan Pinheiro e de José de Castro Correia;
9.3. condenar a Fundação de Apoio Institucional Rio Solimões, em solidariedade com Almir Liberato da Silva, computados os créditos indicados, ao recolhimento aos cofres da Fundação Universidade do Amazonas das quantias a seguir, atualizadas monetariamente e acrescidas de juros legais das datas registradas até o dia do pagamento:
	DATA DA OCORRÊNCIA
	VALOR ORIGINAL (R$) 

	20/7/2009
	50.000,00

	17/8/2009
	180.000,00

	20/8/2009
	170.000,00

	11/11/2011
	696.687,13

	14/11/2011
	696.687,13 C

	30/11/2011
	364.234,86

	7/12/2011
	150.000,00

	7/12/2011
	173.836,02

	17/2/2012
	165.994,63

	17/2/2012
	108.624,68

	23/2/2012
	15.000,00

	24/2/2012
	29.692,00

	27/2/2012
	27.500,00

	29/2/2012
	165.994,63 C

	12/3/2012
	160.548,75

	12/3/2012
	8.902,01

	13/3/2012
	95.101,00

	14/3/2012
	35.269,86

	15/3/2012
	35.269,86 C

	16/3/2012
	402.708,70

	16/3/2012
	429.626,73

	20/3/2012
	53.421,35

	20/3/2012
	25.506,46

	27/3/2012
	160.548,75

	27/3/2012
	160.548,75 C

	27/3/2012
	22.799,74

	5/4/2012
	163.986,59

	9/4/2012
	127.000,00

	10/4/2012
	159.081,17

	20/4/2012
	92.421,33

	20/4/2012
	2.171,73

	20/4/2012
	167.411,51

	25/4/2012
	92.421,33 C

	25/4/2012
	2.171,73 C

	26/4/2012
	68.539,00

	14/5/2012
	15.000,00 C

	14/5/2012
	25.506,46 C

	14/5/2012
	22.799,74 C

	18/5/2012
	160.700,32

	28/6/2012
	81.666,42

	28/6/2012
	80.187,00

	28/6/2012
	22.047,47

	28/6/2012
	36.050,00

	29/6/2012
	11.283,86

	2/7/2012
	43.836,83

	3/7/2012
	9.866,00

	6/7/2012
	114.845,49

	9/7/2012
	54.880,64

	10/7/2012
	154.259,12

	10/7/2012
	154.259,12 C

	10/7/2012
	152.162,58

	11/7/2012
	34.337,24

	11/7/2012
	10.753,71

	11/7/2012
	14.679,14 C

	12/7/2012
	29.543,92

	16/7/2012
	8.168,45 C

	17/7/2012
	44.802,55

	7/8/2012
	138.498,57

	9/8/2012
	100.000,00

	9/8/2012
	56.620,05

	10/8/2012
	156.000,00

	13/8/2012
	25.370,00

	20/8/2012
	120.633,00

	21/8/2012
	102.959,66

	29/8/2012
	68.180,00

	30/8/2012
	20.000,00

	30/8/2012
	30.000,00

	30/8/2012
	16.619,17

	31/8/2012
	20.000,00

	31/8/2012
	47.589,75

	4/9/2012
	40.000,00

	11/9/2012
	39.242,50

	13/9/2012
	24.369,21

	13/9/2012
	162.757,56

	17/9/2012
	39.242,50 C

	27/9/2012
	442.257,45

	19/10/2012
	155.581,35

	23/10/2012
	100.000,00

	26/10/2012
	68.754,23

	29/10/2012
	110.062,82

	30/10/2012
	20.122,00

	5/11/2012
	16.899,89

	14/11/2012
	169.058,77

	14/12/2012
	200.000,00

	4/9/2013
	100.000,00

	4/9/2013
	37.920,00

	4/9/2013
	188.933,00

	4/9/2013
	100.000,00 C

	6/9/2013
	37.920,00 C

	6/9/2013
	188.933,00 C

	13/9/2013
	100.000,00

	16/9/2013
	101.732,56

	16/9/2013
	57.546,95

	17/9/2013
	80.814,04

	25/11/2013
	45.151,95

	25/11/2013
	12.734,72

	25/11/2013
	11.497,81

	25/11/2013
	18.678,77

	27/11/2013
	93.233,20

	18/12/2013
	226.999,50

	19/12/2013
	196.246,48

	13/1/2014
	179.752,10

	14/1/2014
	250.885,71

	15/1/2014
	708.356,63

	16/1/2014
	178.692,80

	10/9/2010
	438.141,00

	3/11/2010
	928.914,30

	5/11/2010
	49.000,00

	5/11/2010
	22.085,70

	9/4/2012
	76.015,38

	14/5/2012
	80.439,56 C

	14/5/2012
	146.027,70 C

	18/5/2012
	4.424,18

	21/5/2012
	137.996,18

	31/5/2012
	8.031,52

	5/6/2012
	80.439,56

	5/6/2012
	146.027,70

	5/6/2012
	76.015,38 C

	5/6/2012
	4.424,18 C

	5/6/2012
	137.996,18 C

	5/6/2012
	8.031,52 C

	14/11/2012
	126.743,87

	14/11/2012
	126.743,87 C

	1/2/2013
	402.149,70

	14/2/2013
	9.728,35

	14/2/2013
	9.728,35 C

	26/2/2013
	105.855,00

	26/2/2013
	2.526,31

	8/3/2013
	2.526,31 C

	13/3/2013
	66.136,25

	13/3/2013
	13.094,22

	13/3/2013
	12.044,44

	13/3/2013
	64.150,25

	13/3/2013
	435.871,06

	27/3/2013
	89.319,62

	5/6/2013
	148.325,00

	12/6/2013
	227.357,39

	12/6/2013
	40.161,21

	12/6/2013
	82.265,00

	14/6/2013
	44.888,90

	20/6/2013
	89.416,80

	20/6/2013
	3.744,62

	21/6/2013
	10.468,36

	18/7/2013
	13.094,22 C

	18/7/2013
	12.044,44 C

	28/8/2013
	252.835,29 C

	16/9/2013
	33.378,89 C

	20/9/2013
	14.715,28 C

	24/9/2013
	187.975,44 C

	8/10/2013
	60.942,50 C

	18/10/2013
	11.911,05 C

	22/10/2013
	296.875,18 C

	29/10/2013
	83.350,73 C

	19/11/2013
	49.699,11 C

	25/11/2013
	45.151,95 C

	27/11/2013
	93.233,20 C

	18/12/2013
	226.999,50 C

	10/2/2014
	166.974,64 C

	7/3/2014
	252.835,29

	7/3/2014
	86.350,73

	7/3/2014
	49.699,11

	7/3/2014
	14.715,28 C

	7/3/2014
	82.265,00 C

	7/3/2014
	44.888,90 C

	7/3/2014
	10.468,36 C

	7/3/2014
	148.325,00 C

	7/3/2014
	105.855,00 C

	20/5/2014
	122.816,69 C

9.4. condenar a Fundação de Apoio Institucional Rio Solimões, em solidariedade com Luiz Irapuan Pinheiro, ao recolhimento aos cofres da Fundação Universidade do Amazonas das quantias a seguir, atualizadas monetariamente e acrescidas de juros legais das datas registradas até o dia do pagamento:
	DATA DA OCORRÊNCIA
	VALOR ORIGINAL (R$) 

	16/6/2009
	300.000,00

	23/6/2009
	331.000,00

	25/6/2009
	100.000,00

	8/7/2009
	190.000,00

9.5. condenar a Fundação de Apoio Institucional Rio Solimões, em solidariedade com José de Castro Correia, computados os créditos indicados, ao recolhimento aos cofres da Fundação Universidade do Amazonas das quantias a seguir, atualizadas monetariamente e acrescidas de juros legais das datas indicadas até o dia do pagamento:
	DATA DA OCORRÊNCIA
	VALOR ORIGINAL (R$) 

	18/9/2015
	93.233,20

	18/9/2015
	93.233,20 C

	18/9/2015
	287.873,00

	18/9/2015
	14.715,28

	18/9/2015
	22.085,70 C

	18/9/2015
	89.319,62 C

	18/9/2015
	89.416,80 C

	18/9/2015
	3.744,62 C

	18/9/2015
	93.233,20 C

	22/4/2016
	6.437,10

9.6. aplicar multas individuais de R$ 100.000,00 (cem mil reais) à Fundação de Apoio Institucional Rio Solimões, R$ 90.000,00 (noventa mil reais) a Almir Liberato da Silva, R$ 10.000,00 (dez mil reais) a Luiz Irapuan Pinheiro e R$ 3.000,00 (três mil reais) a José de Castro Correia, a serem recolhidas aos cofres do Tesouro Nacional, com atualização monetária calculada da data deste acórdão até a data dos pagamentos, se estes forem efetuados após o vencimento do prazo abaixo estipulado;
9.7. fixar prazo de 15 (quinze) dias, a contar das notificações, para comprovação, perante o Tribunal, do recolhimento das dívidas acima imputadas;
9.8. autorizar a cobrança judicial das dívidas, caso não atendidas as notificações;
9.9. autorizar o pagamento das dívidas em até 36 (trinta e seis) parcelas mensais consecutivas, caso venha a ser solicitado pelos responsáveis antes do envio do processo para cobrança judicial;
9.10. fixar o vencimento da primeira parcela em 15 (quinze) dias, a contar do recebimento das notificações, e o das demais a cada 30 (trinta) dias, com incidência dos respectivos encargos legais sobre o valor de cada parcela; 
9.11. alertar aos responsáveis que a inadimplência de qualquer parcela acarretará vencimento antecipado do saldo devedor; e
9.12. remeter cópia deste acórdão ao procurador-chefe da Procuradoria da República no Estado do Amazonas, para as providências que entender cabíveis. (ênfases acrescidas) 
HISTÓRICO 
A presente Tomada de Contas Especial-TCE é oriunda de conversão de representação da Secretaria de Controle Externo no Estado do Amazonas (Secex/AM) , por determinação do Acórdão 11841/2016-TCU-Segunda Câmara, Relatora Ministra Ana Arraes, TC Processo 011.161/2015-9 (Peça 4) , acerca de irregularidades na comprovação de despesas de convênios firmados entre a Fundação Universidade do Amazonas (Ufam) e a Fundação de Apoio Institucional Rio Solimões (Unisol) .
1.2. Por determinação do Acórdão 11841/2016-TCU-Segunda Câmara, foram citados a Unisol e quatro diretores executivos da entidade, Luiz Irapuan Pinheiro, José de Castro Correia, Almir Liberato da Silva, ora recorrentes, e Miguel Ângelo da Silva, por débito histórico superior a R$ 17 milhões, de acordo com suas responsabilidades individuais, pela realização de despesas não comprovadamente vinculadas aos Convênios 19/2007-FUA/Unisol e 46/2007-FUA/Unisol e a transferência de recursos para contas bancárias não associadas aos seus respectivos objetos.
1.3. Em suas alegações de defesa, os responsáveis reclamaram de dificuldades administrativas e financeiras na condução da Unisol e defenderam que os recursos teriam sido utilizados no interesse da parceria Universidade/Fundação de Apoio. Trouxeram diversos comprovantes de depósitos e de movimentação bancária para sustentar que os valores retirados das contas específicas dos Convênios 19/2007 e 46/2007 teriam sido devolvidos.
1.4. A Secex/AM, após confrontar cada comprovante apresentado com os extratos bancários das contas correntes específicas dos ajustes, concluiu pela elisão de apenas parte do débito, dos R$ 17,2 milhões que constaram inicialmente das citações, subsistiram R$ 11,1 milhões de despesas não comprovadas, resultando na proposta de julgamento pelas irregularidades das contas e aplicação de multa individual à Unisol e a três dos responsáveis, ora recorrentes. Proposta que foi integralmente acolhida pelo Ministério Público junto ao TCU (MPTCU) . 
1.5. A Relatora a quo, Exma. Ministra Ana Arraes, após minucioso exame, incorporou os pareceres uníssonos da Secex/AM e do Parquet especial a suas razões de decidir, e asseverou que a legislação, que regula as transferências voluntárias, determina expressamente que os recursos de convênios devem ser mantidos em conta bancária específica, somente sendo permitidos saques para pagamento de despesas constantes do plano de trabalho e devendo sua movimentação realizar-se, exclusivamente, mediante instrumentos que permitam identificar sua destinação.
1.6. Propôs, por conseguinte, o julgamento pela irregularidade das contas da Unisol e dos gestores, ora recorrentes, imputando o débito apurado na proporção da responsabilidade de cada um com a consequente aplicação de multas individuais, previstas no art. 57 da Lei 8.443/1992, nos termos do Voto que fundamenta o Acórdão recorrido (Peça 64) , posicionamento que foi acompanhado pelos Membros do Colegiado desta Corte de Contas.
1.7. Inconformados a Unisol e Almir Liberato da Silva opuseram embargos de declaração (R001-Peça 75 e R002-Peça 79) , os quais foram conhecidos e rejeitados, por meio do Acórdão 9543/2018-TCU-Segunda Câmara, Relatora Ministra Ana Arraes (Peça 87) .
1.8. Irresignados com a decisão do TCU, os diretores executivos da Unisol interpuseram os presentes recursos de reconsideração, que se fundamentam nas altercações que, adiante, passar-se-á a relatar.
EXAME DE ADMISSIBILIDADE 
Reiteram-se os exames preliminares de admissibilidade efetuados por esta Secretaria (Peça 106-107 e 127) , ratificados pelo Exmo. Ministro Augusto Nardes (Peças 112 e 128) , que concluíram pelo conhecimento dos recursos de reconsideração, nos termos dos art. 32, inciso I, e 33 da Lei 8.443/1992, c/c o art. 285 do RI/TCU, suspendendo os efeitos dos itens 9.2, 9.3, 9.4, 9.5, 9.6, 9.7 e 9.8 do Acórdão recorrido, efeito suspensivo que se estende ao outro responsável condenado em solidariedade com os ora recorrentes por se tratarem de circunstâncias objetivas, com fulcro no art. 281 do RI/TCU.
EXAME DE MÉRITO
Delimitação
1.9. Constitui objeto do presente recurso definir se:
a) a decisão recorrida foi devidamente fundamentada;
b) cabe ao TCU visitar in loco ou pedir documentos ao jurisdicionado com vistas a produzir provar acerca da aplicação dos recursos; 
c) houve a aplicação escorreita dos recursos;
d) houve violação aos princípios da razoabilidade e da proporcionalidade na aplicação da multa.
Da fundamentação da decisão recorrida.
1.10. Almir Liberato da Silva pugna pela nulidade do Acórdão recorrido, pois entende que os argumentos apresentados em primeira instância não foram devidamente enfrentados, principalmente no que tange à argumentação da defesa quanto à diferença entre as teorias do 'desvio de finalidade' e 'desvio de objeto', em consonância com os art. 489, §1º e 1.022, parágrafo único c/c inciso II do Código de Processo Civil (CPC) (Peça 110, p. 8-12) .
Análise:
1.11. Insta ressalvar, inicialmente, que não se pode confundir ausência de fundamentação com fundamentação concisa ou suficiente para a análise constitucional da lide, obedecendo ao comando do art. 93, inciso IX, da Constituição Federal de 1988 (HC 105.349AgR, Rel. Min. Ayres Britto, 23/11/2010, 2ª Turma, DJE de 17/2/2011) .
1.12. A jurisprudência desta Corte de Contas (v. g. Acórdãos 8.571/2017 e 3.477/2018, da 2ª Câmara, e 199/2007, 1.457 e 2.861/2018, do Plenário, relatores Ministros Aroldo Cedraz, Aroldo Cedraz, Valmir Campelo, Benjamin Zymler e Augusto Sherman) , amparada na melhor doutrina e em julgados dos tribunais superiores do Poder Judiciário, aponta no sentido de que ao julgador cumpre apreciar a matéria em discussão nos autos de acordo com os aspectos e teses pertinentes à solução da controvérsia, não estando obrigado a rechaçar, um a um, os argumentos expendidos pela parte, quando os fundamentos utilizados já lhe tenham sido suficientes para formar sua razão de decidir. 
1.13. A entrada em vigor do Novo Código de Processo Civil, Lei 13.105/2015, com a inclusão, dentre os elementos essenciais da sentença, da necessidade de 'enfrentar todos os argumentos deduzidos no processo capazes de, em tese, infirmar a conclusão adotada pelo julgador' (art. 489, §1º, inciso IV) , reforçou este entendimento e não alterou a linha mestre do entendimento jurisprudencial de que a fundamentação de todas as decisões deve atender ao princípio da persuasão racional ou do livre convencimento motivado, o qual não impõe ao julgador o rebate pormenorizado das questões postas, com exceção daquelas que influírem e foram nodais para o desate e o julgamento dos pedidos formulados.
1.14. Ainda, quanto ao tema, oportuno rememorar que o e. STF ao analisar a matéria fixou a seguinte tese em repercussão geral, no âmbito do Agravo de Instrumento 791292 [tema 339]: 'O art. 93, IX, da Constituição Federal exige que o acórdão ou decisão sejam fundamentados, ainda que sucintamente, sem determinar, contudo, o exame pormenorizado de cada uma das alegações ou provas'.
1.15. Veja-se, à propósito, o teor do entendimento esposado pelo STJ, ao julgar embargos declaratórios no âmbito do Mandado de Segurança 21.315-DF, em 8/6/2016 [Informativo 585]: 
DIREITO PROCESSUAL CIVIL. HIPÓTESE DE NÃO CABIMENTO DE EMBARGOS DE DECLARAÇÃO.
Mesmo após a vigência do CPC/2015, não cabem embargos de declaração contra decisão que não se pronuncie tão somente sobre argumento incapaz de infirmar a conclusão adotada. Os embargos de declaração, conforme dispõe o art. 1.022 do CPC/2015, destinam-se a suprir omissão, afastar obscuridade ou eliminar contradição existente no julgado. O julgador não está obrigado a responder a todas as questões suscitadas pelas partes, quando já tenha encontrado motivo suficiente para proferir a decisão. A prescrição trazida pelo inciso IV do § 1º do art. 489 do CPC/2015 ['§ 1º Não se considera fundamentada qualquer decisão judicial, seja ela interlocutória, sentença ou acórdão, que: (...) IV - não enfrentar todos os argumentos deduzidos no processo capazes de, em tese, infirmar a conclusão adotada pelo julgador'] veio confirmar a jurisprudência já sedimentada pelo STJ, sendo dever do julgador apenas enfrentar as questões capazes de infirmar a conclusão adotada na decisão. EDcl no MS 21.315-DF, Rel. Min. Diva Malerbi (Desembargadora convocada do TRF da 3ª Região) , julgado em 8/6/2016, DJe 15/6/2016. (ênfases acrescidas) 
1.16. Destarte, observa-se que os fundamentos para a tomada da decisão em questão foram devidamente evidenciados e apreciados tanto no Relatório, quanto no Voto que acompanham e fundamentam o referido Acórdão recorrido (Peças 64-65) , não havendo falta ou fundamentação insuficiente em nenhum aspecto. 
1.17. Sobressai, ainda, que o tema foi novamente enfrentado no âmbito do desembaraço dos embargos de declaração opostos pelo recorrente, momento em que a Relatora a quo afastou qualquer omissão nesse sentido (Peça 88, p. 1) :
6. Em relação ao ponto de maior destaque, consubstanciado na suposta ausência de distinção entre desvio de objeto e desvio de finalidade, o voto que apresentei expressamente registrou:
'14. Além disso, em nenhum dos casos, sequer é possível reconhecer que teria havido apenas desvio de objeto na aplicação dos recursos. Isso porque não foi apresentado conjunto documental que demonstre a utilização dos valores públicos em finalidade consonante com a destinação dos convênios 19/2007-FUA/Unisol e 46/2007/FUA/Unisol.'
Da produção de provas acerca da aplicação dos recursos.
1.18. Luiz Irapuan Pinheiro ressalta que teve sua defesa cerceada, 'uma vez que foi negligenciado o pedido de produção de provas consubstanciado na oitiva das testemunhas, bem como na requisição de documentos à Fundação Unisol', questão que acarretaria, segundo a defesa, 'nulidade absoluta do provimento condenatório' (Peça 84, p. 20-21) .
1.19. Almir Liberato da Silva afirma que não foi atendido em seu pleito para que houvesse a realização de uma 'visita in loco na Fundação UNISOL, ou o pedido de documentos à UNISOL, que comprovassem a relação especificada na planilha acostada' (Peça 110, p. 10) .
Análise:
1.20. Cabe divisar que a jurisprudência pacífica do TCU é no sentido de que, nos processos de contas que tramitam nesta Casa, compete ao gestor o ônus da prova da boa e da regular aplicação dos recursos públicos que lhe são confiados, consoante disposições contidas no artigo 70, parágrafo único, da Constituição Federal, e no art. 93 do Decreto-lei 200/1967, não cabendo a este Tribunal, portanto, realizar diligência para a obtenção das provas (Acórdão 200/2019-TCU-Plenário, 1.648/2019-1ª Câmara e 828/2019-2ª Câmara, todos do TCU, relatores Ministros Bruno Dantas, Augusto Sherman e Ana Arraes) .
1.21. Ressalte-se que a culpa lato sensu advém, entrementes, da culpa contra a legalidade, uma vez que o dano ao Erário resultou da violação de obrigação imposta pelo inciso II do art. 71 da Carta da República, pelo inciso I do art. 1º da Lei 8.443/1992 e pela IN 01/1997, o que não resta margem para apreciar a conduta do agente, que não comprovou a correta execução do objeto do ajuste.
1.22. Imperioso descortinar ainda que a culpa lato sensu, no âmbito dos processos de contas, impõe-se como elemento essencial à responsabilização do administrador público. A inversão do ônus da prova prevista na legislação de regência (art. 93 do Decreto-Lei 200/1967) não pode ser entendida como hipótese de responsabilidade objetiva. O que existe, nos casos em que verbas públicas são confiadas a pessoas físicas ou jurídicas, é a presunção de culpa quanto à gestão desses recursos perante o poder público, a qual advém da infração à norma legal.
1.23. Na culpa presumida é perfeitamente possível ao gestor público comprovar que aplicou os valores a ele confiados com diligência, zelo e conforme as exigências legais, enfim, que seguiu o padrão de comportamento de um gestor probo, cuidadoso e leal, o que seria suficiente para isentá-lo de responsabilização, com a aprovação e julgamento regular de sua prestação de contas. Vale dizer, portanto, que na culpa presumida há espaço para o responsável apresentar elementos que afastem tal presunção, o que não é possível na responsabilidade objetiva, pois, neste caso, a culpa daquele que causa dano é indiferente para efeito de responsabilização.
1.24. Nesse sentido, convém reproduzir elucidativo excerto do Voto que fundamentou o Acórdão 1247/2006-TCU-Primeira Câmara, Relator Ministro Guilherme Palmeira, in verbis:
De início, registre-se que assiste inteira razão ao Ministério Público quanto à aferição da responsabilidade no âmbito deste Tribunal. Deveras, o dolo e ao menos a culpa afiguram-se como pressupostos indispensáveis à responsabilização do gestor por qualquer ilícito praticado. O fato de o ônus de provar a correta aplicação dos recursos caber ao administrador público (art. 93 do Decreto-lei n.º 200/1967) não faz com que a responsabilidade deixe de ser subjetiva e torne-se objetiva. (ênfase acrescida) .
1.25. Insta ressalvar que, no caso concreto, nem o recorrente, nem os demais responsáveis vêm sendo admoestados porque a Unisol se negou a entregar eventual documento, mas pela farta documentação apresentada (prestações de contas dos convênios às Peças 47-48) e pelo próprio relato dos recorrentes, seja em suas alegações de defesa ou em sede de embargos e recursos de reconsideração, de que os valores não foram aplicados integralmente nos Convênios, nos termos do Relatório que acompanha o Acórdão recorrido (Peça 65, p. 9) :
15.3. Porém, ao contrário do que solicita o responsável, a plena execução do Convênio 19/2007 não afasta os valores não comprovadamente utilizados em sua execução, uma vez que os valores precisam ter sido integralmente aplicados no convênio e, caso tenha sido possível executá-lo com menos recursos, o saldo deve ser ressarcido.
15.4. A irregularidade imputada ao responsável não se refere à inexecução do objeto dos Convênios 19/2007 e 46/2007, mas à transferência de recursos para conta não vinculada aos ajustes, o que impossibilita a verificação do nexo causal da aplicação dos recursos.
15.5. A afirmação de que esta unidade técnica teria se equivocado quanto aos valores das transferências realizadas não se sustenta, uma vez que o responsável não interpretou adequadamente o relatório, que não estava falando sobre os valores recebidos pelos convênios, mas sim sobre os valores que foram irregularmente transferidos para outras contas bancárias. O valor que foi transferido da conta do Convênio 46/2007 ultrapassa o valor que a conta recebeu da concedente, pois ocorreram algumas entradas de recursos provenientes de outras fontes, as quais serão consideradas como créditos no cálculo do débito que será realizado adiante.
15.6. Quanto à afirmação de que precisou recorrer às contas dos convênios para cumprir suas obrigações com outros projetos, todo cargo de gestão, seja público ou privado, envolve o gerenciamento de situações complexas, mas tal fato não permite que os gestores atuem à margem da legalidade, principalmente quando estão gerindo recursos públicos.
15.7. No caso em análise, não é possível falar em convalidação, uma vez que tal instrumento se destina a corrigir os defeitos de um ato administrativo para que este continue produzindo efeitos jurídicos, o que não tem a menor relação com a irregularidade analisada.
15.8. O que ocorreu no presente caso não se trata de mero desvio de objeto, pois os recursos retirados da conta bancária específica foram aplicados em finalidade completamente diversa da estipulada no termo de convênio.
15.9. Não cabe ao gestor dos recursos decidir arbitrariamente sobre a forma como os recursos serão utilizados em benefício do interesse público, pois o termo de convênio representa um pacto não apenas com a concedente dos recursos, mas com a sociedade por esta representada, de que aqueles recursos serão utilizados dentro dos termos pactuados, conforme a legislação.
1.26. Observa-se, outrossim, que a Unisol foi devidamente citada, apresentou suas alegações de defesa, enquanto os recorrentes afirmaram e reafirmaram as dificuldades administrativas e as manobras operacionais realizadas ilegalmente para contornar os obstáculos administrativos. 
1.27. Saliente-se, no caso concreto, a ampla e a irrestrita oportunidade ofertada aos responsáveis e a Fundação de afastar quaisquer dúvidas que ainda pairam sobre cada uma das transferências e comprovar a correta aplicação dos recursos, tendo o TCU acatado, nos casos em que foi possível, a restituição dos valores às contas específicas, sem questionar a total ilegalidade do ato administrativo em si, consubstanciado na retirada dos valores da conta específica sem previsão legal, como analisar-se-á a seguir.
1.28. Nesse sentido, em relação à solicitação de nova vistoria in loco, ao compulsar a jurisprudência sistematizada desta Corte de Contas, observa-se que a praxe jurisprudencial consolidada materializou a seguinte resenha: 'não encontra amparo a solicitação para que o TCU realize procedimento fiscalizatório, com vistas à produção de provas que são da exclusiva alçada do responsável, vez que é deste o ônus de provar a boa e regular aplicação dos recursos públicos federais repassados' (ênfase acrescida) , Acórdão 4879/2010-TCU-Primeira Câmara, Relator Ministro Valmir Campelo, não constituindo, de per si, obstáculo aos institutos da ampla defesa e do contraditório (v. g. Acórdão 352/2017-TCU-Primeira Câmara, relatores Ministro Benjamin Zymler e Vital do Rêgo) .
Da escorreita aplicação dos recursos.
1.29. Luiz Irapuan Pinheiro relata suas atividades durante os 8 anos que atuou como diretor-executivo da Unisol, colocando que 'sofreu nos últimos meses de sua gestão com problemas graves de atraso nos repasses, não apenas de um ou outro projeto, mas de diversos projetos' (Peça 84, p. 4-7) e reafirma que os valores foram restituídos, 'não tendo ocorrido em nenhuma escala qualquer enriquecimento ilícito por parte do recorrente ou desvio em proveito próprio', com fundamento nos seguintes argumentos (Peça 84, p. 8-26) :
	a) acrescenta que as transferências foram todas para fins exclusivamente públicos, com retiradas e alocações no mesmo dia, o que evidenciaria o real objetivo destas operações;
	b) informa que firmou compromisso com seu sucessor, Almir Liberato, em 10/7/2009, quando sua gestão foi interrompida, para a realização das transferências faltantes para cobrir as transferências promovidas cronologicamente pelo recorrente, o que levaria a considerar quitado o valor retirado da conta do Convênio 46/2007;
	c) defende que as restituições deveriam seguir uma ordem cronológica, do mais antigo para o mais recente valor, com isso 'as restituições promovidas pelo prof. Almir Liberato deveriam ser dirigidas para cobrir o déficit mais antigo, no caso, as 4 operações feitas pelo recorrente nas duas últimas semanas que antecederam sua saída da direção da Unisol';
	d) objeta que 'nenhum valor foi desviado em proveito próprio, não houve enriquecimento ilícito e nem desvio do interesse público no uso do recurso, nada foi acrescido ao patrimônio do recorrente';
	e) compreende que 'insistir na condenação' com o 'ressarcimento deste valor em favor da União mostra-se verdadeiro enriquecimento ilícito';
	f) confirma que houve a transferência dos recursos da conta específica, o que não seria suficiente para lhe infringir a obrigação de ressarcir o Erário, pois não houve má-fé, nem atos de gestão fraudulentos.
1.30. José de Castro Correia coloca que 'desde o início de sua gestão enfrentou dificuldades para administrar a Fundação da maneira que lhe foi entregue' e que não poderia duvidar dos 'remédios aplicados pelas gestões anteriores', com base nos seguintes argumentos (Peça 98, p. 5-11) :
	a) acrescenta que o quadro funcional à época era insuficiente para analisar todos os convênios existentes;
	b) pondera que não era autoridade competente para realizar consultas ao TCU. Cita o art. 264 do Regimento Interno;
	c) alega que os valores apontados pelo Tribunal eram somente 'ajustes contábeis necessários' e que não se apropriou indevidamente de qualquer montante, nem houve desvio de valores;
	d) informa que a movimentação nas contas do Convênio 'foram para subsidiar, principalmente, as atividades hospitalares dos nosocômios geridos pela UNISOL, e os valores retirados das contas foram devolvidos, para compensação';
	e) acrescenta que os recursos movimentados 'não foram motivados por ambição ou qualquer desvio de caráter - dolo'.
1.31. Almir Liberato da Silva defende que o emprego dos recursos em outros projetos relacionados à mesma área do ente público consiste em 'desvio de objeto e não de finalidade', com fundamento nos seguintes argumentos (Peça 110, p. 10 e 15-19) :
	a) alega que 'não é razoável presumir a ocorrência de dano ao erário por considerar os argumentos insuficientes, haja vista que o dano deve ser comprovado, tampouco concluir pela ausência de boa-fé';
	b) entende que 'não há que se falar em dano ao erário, ante a inexistência de qualquer ato de malversação de recursos públicos, má-fé, dolo, nem apropriação indébita por parte do recorrente, tendo todos os valores apontados pela unidade técnica sido revertidos a projetos e ações da UFAM';
	c) compreende que o 'dano ao erário consiste em ato doloso por parte do agente', cita o art. 28 da Lei de Introdução às Normas do Direito Brasileiro.
Análise:
1.32. Os recorrentes não conseguem, por meio dos argumentos apresentados, descaracterizar a irregularidade referente à existência de transferências indevidas das contas específicas com desvio de finalidade. Pelo contrário, terminam por confirmar suas ocorrências, conquanto tentem afastar a exigência da lei, ponderando que utilizaram os valores em fins exclusivamente públicos, em virtude de eventuais atrasos de repasses ou dificuldades administrativas.
1.33. Insta ressaltar que a movimentação de recursos federais fora da conta bancária específica do respectivo convênio contraria os art. 7º, inciso XIX, 20 e 21 da Instrução Normativa 01/1997, o art. 10, § 3º, I do Decreto 6.170/2007 e, mais especificamente no caso concreto, o art. 4º D, § 2º da Lei 8.958/1994, arcabouço legal que os diretores executivos deviam obediência durante o trato dos recursos públicos. 
1.34. Por meio das referidas normas legais, o legislador ordinário deixou claro a obrigatoriedade de que os recursos transferidos sejam mantidos em conta bancária específica, somente sendo permitidos saques para pagamento de despesas constantes do plano de trabalho e devendo sua movimentação realizar-se, exclusivamente, mediante instrumentos que permitam identificar sua destinação.
1.35. Apesar de o comando legal não permitir a adoção das movimentações realizadas pelos recorrentes, a análise realizada na decisão recorrida, em primeira instância administrativa, levou em consideração os créditos feitos nas contas bancárias específicas para fins de apuração do dano ao Erário.
1.36. Ao se deparar com esta realidade fática, a Relatora a quo adotou a premissa de que a responsabilidade pelo respectivo débito ou crédito estaria circunscrita a gestão respectiva de cada diretor executivo, considerando o gestor que efetivamente fez o ato administrativo de retirar valores das contas específicas e, de igual sorte, aquele que repôs o numerário. Não sendo possível relativizar a conduta considerando, por exemplo, a ordem de saída dos recursos ou a combinação pessoal e informal eventualmente feita entre os sucessores, como defende o recorrente Luiz Irapuan Pinheiro.
1.37. A metodologia adotada pela Exma. Relatora a quo vai ao encontro do juízo de valor realizado para a apuração da culpa dos responsáveis, que resulta da constatação de que os gestores agiram deliberadamente e de forma ilegal com dolo ao realizar as respectivas transferências, contrariando as leis supracitadas por motivos diversos, ou, por outro lado, a ação espontânea de repor os valores até então retirados.
1.38. Nesse sentido, os valores que Luiz Irapuan Pinheiro transferiu da conta em 16, 23, 25/6 e 8/7/2009 para pagar despesas de 'projetos que tiveram seus repasses atrasados, e que suportariam prejuízos caso não fosse disponibilizado o imediato pagamento de suas despesas' (Peça 84, p. 9) foram atos irregulares praticados e confessados por ele, em desacordo com a legislação, independentemente de onde teriam sido aplicados, pois houve desvio de finalidade, confusão patrimonial e quebra do nexo causal (Peça 84, p. 11-14) , constando, por conseguinte, de sua condenação (item 9.4 do Acórdão recorrido) . 
1.39. Os valores que o recorrente alega que deveriam ser considerados como restituições destas quatro transferências supramencionadas foram aproveitados para a apuração do débito de seu sucessor, pois foram realizadas a partir de 14/11/2011 por Almir Liberato (Peça 98, p. 15-19) .  
1.40. No tocante ao dolo, os próprios recorrentes afirmaram e reafirmam que realizaram as transferências inquinadas pelos mais diversos motivos, ao arrepio da lei, de forma intencional e livre, por conseguinte, atuaram com dolo, extrapolando a lei. 
1.41. O fato de os administradores alegarem ter agido com suporte na boa-fé não os torna imunes à censura do Tribunal.
1.42. De igual sorte, o fato do cargo ocupado pelos recorrentes não constar da lista de autoridades competentes para realizar consultas perante esta Corte de Contas (art. 1º, inciso XXV, e 264 do RI/TCU e art. 1º, inciso XVII, da LOTCU) não os autoriza a descumprir a lei, pois, em atenção ao princípio da legalidade, ao administrador público só é permitido fazer o que está previsto em lei.
1.43. Note-se que os atos administrativos inquinados praticados pelos recorrentes, não se confundem com a comprovação de má-fé, de enriquecimento ilícito ou a apropriação indébita por parte de qualquer dos recorrentes, mas se consubstanciam na malversação dos recursos públicos, pois uma vez rompido o liame legal entre a saída dos recursos e a comprovação das eventuais despesas ocorre a impossibilidade de se verificar a destinação final dos recursos gerenciados pelos recorrentes. No caso concreto, os recursos sem comprovação de destinação ultrapassaram o valor histórico de R$ 11 milhões. 
1.44. No que tange à alegação de enriquecimento ilícito da União, não tendo sido comprovado o emprego dos valores nas finalidades acordadas, é obrigatória a devolução da quantia recebida à respectiva origem.
1.45. No que tange a discussão dialética se a irregularidade decorreu de desvio de finalidade ou desvio de objeto, cabe esclarecer que o Acórdão 1584/2015-TCU-Segunda Câmara, Relator Ministro Vital do Rêgo, perscrutou tal distinção para firmar o entendimento que:
21.10. (...) O desvio de finalidade é considerado quando se executa ações diferentes das previstas no plano de trabalho e em diferentes áreas de governo. Um exemplo comum é o repasse de recursos para a compra de um ônibus escolar, mas o município adquire uma ambulância. Já na caracterização do desvio de objeto, as ações também são diferentes do plano de trabalho, mas na mesma área de governo.
1.46. O desvio de finalidade consiste em destinação de recursos oriundos de convênios para objeto diverso do que fora ajustado, diferente do desvio de objeto que é aquela alteração que não descaracteriza a natureza do objeto.
1.47. Os ajustes inquinados, Convênios 19 e 46/2007, tinham por objeto a construção da infraestrutura adequada para a reestruturação e consolidação das Unidades Acadêmicas do Campus Universitário da Ufam e a reestruturação e expansão da Ufam, respectivamente (Peça 1) . Por outro lado, as defesas alegam que transferiram os valores 'para subsidiar, principalmente, as atividades hospitalares dos nosocômios geridos pela UNISOL' (Peça 65, p. 8 e Peça 98) , pois entendiam que estes eram prioritários por serem da área do atendimento à saúde. 
1.48. Todavia, não basta alegar genericamente que os recursos foram aplicados em prol do interesse público, devem sim, comprovar de forma escorreita que sua aplicação foi em finalidade que não descaracteriza a natureza dos objetos previamente acordados, o que não ficou comprovado no caso concreto, conforme documentação e alegações dos próprios recorrentes.
1.49. Registra-se que a referida circunstância fática foi enfatizada no Relatório que acompanha o Acórdão recorrido, nos seguintes termos (Peça 65, p. 9) :
15.8. O que ocorreu no presente caso não se trata de mero desvio de objeto, pois os recursos retirados da conta bancária específica foram aplicados em finalidade completamente diversa da estipulada no termo de convênio. 
15.9. Não cabe ao gestor dos recursos decidir arbitrariamente sobre a forma como os recursos serão utilizados em benefício do interesse público, pois o termo de convênio representa um pacto não apenas com a concedente dos recursos, mas com a sociedade por esta representada, de que aqueles recursos serão utilizados dentro dos termos pactuados, conforme a legislação. 
15.10. Assim, ainda que não se vislumbre a apropriação indevida, ocorreu, sim, dano ao erário, na medida em que foram retirados recursos das contas dos convênios para finalidade diversa da pactuada. Assim, permanece o débito imputado ao responsável, porém, como dito no item 15.2, o débito será recalculado, considerando as devoluções já realizadas. (ênfase acrescida) 
1.50.  Insta ressalvar que ao gestor do dinheiro público não é facultado despender os valores da forma que lhe é conveniente, mas sim, da forma preconizada em lei, não lhe sendo ofertada a possibilidade de alterar a qualquer tempo o que havia firmado com o Órgão Concedente, sem a devida anuência formal deste e sem a regular formalização do correspondente ato administrativo.
1.51. Pondera-se, outrossim, que as exigências legais não se dobram ante as necessidades momentâneas e as mudanças temporais, pois há que se respeitar as previsões legais, além do dever de atuar segundo o princípio da legalidade. Obrigação que cresce de importância quando se trata da utilização descentralizada dos recursos públicos.
1.52. Cabe ressaltar que, neste momento, quando da interposição do recurso de reconsideração, é assegurada aos responsáveis a plenitude do direito de produzir todas as provas que entenderem cabíveis, bem como a oportunidade de colaborar para o esclarecimento dos fatos. 
1.53. Entretanto, a simples interposição de recurso, desacompanhado de documentos que comprovem a execução do objeto do repasse, não os socorre para afastar o débito e a multa, ante a obrigação constitucional de comprovar a execução da aplicação dos recursos públicos.
Da violação aos princípios da individualidade, da razoabilidade e da proporcionalidade na aplicação da multa.
1.54. Almir Liberato da Silva objeta que 'a fixação do valor da penalidade de multa não pode vir desprovida de justificativa', 'mormente quando se refere à dosimetria da pena' (Peça 110, p. 8 e 13-14) .
Análise:
1.55. Pode-se esclarecer a defesa que a sanção de multa aplicada ao recorrente, cujo valor foi de R$ 90.000,00 (valor histórico) , teve por fundamento o art. 57 da Lei 8.443/1992. Normativo que se amolda com perfeição ao caso concreto, onde houve o julgamento em débito do responsável.
1.56. Multa, esta, que será valorada em até cem por cento do valor atualizado do dano causado ao Erário. Portanto, à luz deste dispositivo, a Relatora a quo demonstrou de forma expressa, no Voto dos embargos de declaração, que havia se utilizado de percentual extremamente benéfico para os responsáveis de 1% do montante do valor histórico do débito, mesmo perante o limite legal de 100% do valor do débito atualizado para a imposição de multa legal (Peça 87, p. 2) :
No que diz respeito à alegada ausência de critério para aplicação da multa, é suficiente esclarecer ao ex-dirigente da associação de apoio que, fundamentada no art. 57 da Lei 8.443/1992, a penalidade tem relação proporcional com o débito imputado a cada responsável, podendo alcançar até 100% da dívida atualizada. Nesse caso específico, diante da obrigação de restituição de valores históricos superiores a R$ 9 milhões, foi o ex-dirigente apenado em R$ 90 mil, o que representa menos de 1% do débito atualizado. Essa mesma proporção foi seguida para os demais responsáveis; não há, portanto, que se falar em ausência de critérios ou de fundamentação, tampouco em falta de razoabilidade. (ênfase acrescida) 
1.57. Verifica-se, sobremaneira, que a dosimetria aplicada se mostra bastante razoável e proporcional a gravidade apontada, bem como foi devidamente individualizada na pessoa do recorrente, além de se inserir perfeitamente na margem discricionária legalmente conferida a esta Casa para a realização efetiva do controle externo no âmbito da administração pública federal.
CONCLUSÃO
Das análises anteriores, conclui-se que:
	a)  a decisão recorrida foi devidamente fundamentada, não havendo falta ou fundamentação insuficiente em nenhum aspecto. Tendo o tema sido enfrentado novamente no âmbito do desembaraço dos embargos de declaração opostos por Almir Liberato da Silva (Peça 88, p. 1-2) ;
	b) não encontra amparo a solicitação para que o TCU realize procedimento fiscalizatório, com vistas à produção de provas que são da exclusiva alçada do responsável, vez que é deste o ônus de provar a boa e a regular aplicação dos recursos públicos federais repassados;	
c) não houve a aplicação escorreita dos recursos, uma vez que a movimentação de recursos federais fora da conta bancária específica do respectivo convênio contraria os art. 7º, inciso XIX, 20 e 21 da Instrução Normativa 01/1997, o art. 10, § 3º, I do Decreto 6.170/2007 e, mais especificamente no caso concreto, o art. 4º D, § 2º da Lei 8.958/1994, arcabouço legal que os diretores executivos deviam obediência durante o trato dos recursos públicos. No caso concreto, houve desvio de finalidade na aplicação dos recursos;
d) a Relatora a quo utilizou percentual extremamente benéfico para os responsáveis de 1% do montante do valor histórico do débito, mesmo perante o limite legal de 100% do valor do débito atualizado para a imposição de multa legal.
1.58. Ante o exposto, não foi trazido aos autos nenhum argumento que detenha o condão de modificar o julgado de origem, Acórdão 7.182/2018, mantido pelo Acórdão 9.543/2018, ambos da 2º Câmara do TCU, motivo por que este não está a merecer reforma, devendo ser, por consequência, prestigiado e mantido.  
PROPOSTA DE ENCAMINHAMENTO
Ante o exposto, submetem-se os autos à consideração superior, propondo-se, com fundamento nos arts. 32, inciso I e 33 da Lei 8.443/1992 e art. 285 do RI/TCU: 
a) conhecer dos recursos de reconsideração interpostos por Almir Liberato da Silva (CPF XXX.255.092-XX) , José de Castro Correia (CPF XXX.444.712-XX) e Luiz Irapuan Pinheiro (CPF XXX.896.722-XX) e, no mérito, negar-lhes provimento;
b) dar ciência do Acórdão que for prolatado às entidades/órgãos interessados, da Procuradoria da República no Estado do Amazonas e aos recorrentes, ressaltando-se que o Relatório e o Voto que o fundamentarem podem ser consultados no endereço www.tcu.gov/acordaos, no dia seguinte ao de sua oficialização."
É o Relatório.

8.1. Ana Luiza Moraes Rebouças (5891/OAB-AM) e outros, representando José de Castro Correia e Fundação de Apoio Institucional Rio Solimões;  
8.2. Dinair Faria Albernaz (5.077/OAB-AM) e outros, representando Miguel Angelo da Silva; e  
8.3. Fábio Nunes Bandeira de Melo (4331/OAB-AM) e outros, representando Almir Liberato da Silva.

Procurador Júlio Marcelo de Oliveira.

TOMADA DE CONTAS ESPECIAL. AUSÊNCIA DE COMPROVAÇÃO DA REGULARIDADE DE DESPESAS DECORRENTES DE CONVÊNIO. CONTAS REGULARES COM RESSALVA DE UM DOS GESTORES E IRREGULARES DOS DEMAIS. DÉBITO E MULTA. RECURSOS DE RECONSIDERAÇÃO. CONHECIMENTO. ELEMENTOS INCAPAZES DE MODIFICAR O JUÍZO FORMADO. NÃO PROVIMENTO.

TOMADA DE CONTAS ESPECIAL (TCE)

Secretaria de Recursos (Serur).

Examino recursos de reconsideração interpostos por Luiz Irapuan Pinheiro (Peça 84) , José de Castro Correia (Peça 98) e Almir Liberato da Silva (Peça 110) , diretores executivos da Fundação de Apoio Institucional Rio Solimões (Unisol) , contra o Acórdão 7.182/2018, mantido pelo Acórdão 9.543/2018, ambos da 2º Câmara do TCU, que, dentre outras medidas, julgou suas contas irregulares, condenou-os a pagamento de débito solidário e aplicou-lhes multas individuais.
2.	Os presentes autos são oriundos de conversão determinada por força do item 9.1 do Acórdão 11841/2016-TCU-Segunda Câmara (TC Processo 003.324/2015-0) , em decorrência das seguintes irregularidades verificadas nos Convênios 19/2007-FUA/Unisol e 46/2007/FUA/Unisol, identificadas por meio de fiscalização realizada pela então Secretaria de Controle Externo do Amazonas (Secex/AM) :
2.1.	Transferência de recursos para contas bancárias não vinculadas aos convênios e ausência de comprovação documental da regular aplicação dos valores; 
2.2.	Formalização de convênios com objetos genéricos; e
2.3.	Restrição à competitividade da licitação.
3.	Após analisar detidamente os recursos apresentados, a Secretaria de Recursos (Serur) pugna por negar-lhes provimento, entendimento que foi acompanhado pelo Ministério Público junto ao TCU.
4.	De plano, ratifico o conhecimento dos presentes recursos, consoante análise contida nos meus Despachos às peças 112 e 128 dos autos. No mérito, acompanho as conclusões e propostas uniformes da Serur e do Parquet, transcritas na íntegra no relatório que precede este voto, incorporando seus fundamentos às minhas razões de decidir, sem prejuízo de fazer breves comentários sobre seus principais aspectos.
5.	Os recorrentes alegam que a decisão recorrida não teria analisado todos os argumentos por eles trazidos em suas alegações de defesa. Contudo, como bem demonstrou a Serur, tais argumentos foram sim levados em consideração e apropriadamente avaliados pela unidade instrutora, cuja instrução foi integralmente transcrita no relatório condutor do decisum, incorporado ao voto do Relator a quo.
6.	A unidade técnica corroborou suas conclusões apresentando farta jurisprudência desta Corte de Contas, amparada na doutrina e em decisões de outros Tribunais Superiores, no sentido de que, ao julgador, cumpre apreciar a matéria em discussão nos autos de acordo com os aspectos e teses pertinentes à solução da controvérsia, não estando obrigado a rechaçar, um a um, os argumentos expendidos pela parte, quando os fundamentos utilizados já lhe tenham sido suficientes para formar sua razão de decidir (Acórdãos 8.571/2017 e 3.477/2018, da 2ª Câmara, e 199/2007, 1.457/2018 e 2.861/2018, do Plenário, e Agravo de Instrumento 791.292 do STF) .
7.	Acrescento, tão só, recente decisum oriundo do egrégio Supremo Tribunal Federal (STF) , que ao reafirmar tese já assentada em sede de repercussão geral no ano de 2010 pelo já citado AI 791.292, serve pela sua contemporaneidade e clareza:   
 (...) verifica-se que o Plenário da Corte, em sede de repercussão geral, reafirmou a orientação de que o artigo 93, inciso IX, da Constituição não exige que o órgão judicante se manifeste sobre todos os argumentos apresentados pela defesa, mas sim que ele fundamente, ainda que sucintamente, as razões que entendeu suficientes à formação de seu convencimento (AI nº 791.292/PE-RG-QO, Tribunal Pleno, Rel. Min. Gilmar Mendes, DJe de 13/8/10) . (ARE 1259960, Rel. Min. Pres. Dias Toffoli, julg. 20/03/2020, pub. 25/03/2020) (destaquei) .
8.	Também foi rechaçada a tese apresentada pelos recorrentes de que caberia ao TCU realizar visitas in loco ou pedir documentos com vistas a provar a inadequada aplicação dos recursos pelos recorrentes, pois a jurisprudência deste Tribunal é firme no sentido de que, em processos de Tomada de Contas Especial, o ônus probante da correta aplicação dos recursos é do gestor (Acórdão 200/2019-TCU-Plenário, 1.648/2019-TCU-1ª Câmara e 828/2019-TCU-2ª Câmara) .
9.	Da mesma forma, concluiu-se pela improcedência das alegações acerca da escorreita aplicação dos recursos, pois não foram apresentados documentos que comprovassem seu regular emprego no objeto do convênio. Em vez disso, foram arguidas a ausência de desvio de recursos em benefício próprio ou em finalidade distinta da prevista, a ausência de dolo e outros argumentos genéricos, incapazes de modificar a decisão original.
10.	Por último, também não merece acolhimento o argumento de que o valor da multa aplicada seria desproporcional e desarrazoado. Isso porque, nos termos do art. 57 da Lei 8.443/1992, a penalidade tem relação proporcional com o débito imputado a cada responsável, podendo alcançar até 100% da dívida atualizada. No presente caso, as multas aplicadas situaram-se próximas de 1% do valor total do débito atualizado, ou seja, substancialmente abaixo do limite legal previsto.
	Com base no exposto, e reiterando minha adesão ao posicionamento unânime da unidade instrutiva e do Parquet especializado, VOTO por que este Tribunal adote a minuta de acórdão que trago à sua apreciação.
TCU, Sala das Sessões Ministro Luciano Brandão Alves de Souza, em 16 de abril de 2020.
Ministro JOÃO AUGUSTO RIBEIRO NARDES 
Relator